ACORDAO-COMPLETO-2537470

ACÓRDÃO 1613/2022 ATA 27/2022 - PLENÁRIO

VISTOS, relatados e discutidos estes autos de proposta de fiscalização para consolidação dos resultados do Fiscobras 2022;
ACORDAM os Ministros do Tribunal de Contas da União, reunidos em sessão do Plenário, diante das razões expostas pelo Relator, em:
9.1. autorizar a realização da fiscalização na modalidade Acompanhamento, assim como a constituição de processos apartados, um para cada Seinfra que irá subsidiar a realização do Fiscobras 2022, os quais, após instrução, devem ser apensados definitivamente ao processo originador para fins de consolidação e instrução pela Coordenação-Geral de Fiscalização de Infraestrutura.
9.2. restituir os autos à Coordenação-Geral de Controle Externo de Infraestrutura para as providências administrativas pertinentes.

Proposta de autorização de fiscalização do tipo acompanhamento (ACOM), com o objetivo de consolidar os resultados do Fiscobras 2022, nos termos da nova estratégia aprovada pelo Acórdão-TCU-Plenário 716/2022.

não há.

3. Interessados/Responsáveis: não há.

13.1. Ministros presentes: Bruno Dantas (na Presidência), Walton Alencar Rodrigues, Aroldo Cedraz (Relator), Vital do Rêgo, Jorge Oliveira e Antonio Anastasia.
13.2. Ministros-Substitutos convocados: Augusto Sherman Cavalcanti e Marcos Bemquerer Costa.
13.3. Ministro-Substituto presente: André Luís de Carvalho.

AROLDO CEDRAZ

Trata-se de proposta de acompanhamento para consolidação dos resultados do Fiscobras 2002, nos termos da nova estratégia aprovada pelo Acórdão 716/2022-TCU-Plenário, com três produtos principais: Lista de Obras com Indícios de Irregularidades Graves; Relatório Sintético do Panorama de Obras financiadas pelo Orçamento Geral da União; e Relatório Sintético de Priorização e Seleção de Projetos.
2.	Reproduzo, a seguir, excerto da peça 3 que trata da contextualização, da justificativa e do cronograma acerca da referida consolidação:
"Contextualização
2.	Em função da constante necessidade de modernizar e repensar a forma de atuação do TCU, a Coinfra realizou estudo com o objetivo de propor modernizar a estratégia de fiscalização do Tribunal em obras públicas no âmbito do Fiscobras.
3.	A partir de conclusões do Grupo de Trabalho (GT) criado pela Ordem de Serviço Segecex 1/2020, instituído para aprimorar os procedimentos afetos ao Fiscobras; do resultado de pesquisa feita junto a papers do Fundo Monetário Internacional (FMI) , do World Bank Group, do Instituto de Pesquisa Econômica Aplicada (IPEA) , da Secretaria Especial de Assuntos Estratégicos (SAE) e da Organização pela Cooperação e Desenvolvimento Econômico (OCDE) , acerca das principais deficiências do setor de infraestrutura no Brasil; e de interações com stakeholders deste Tribunal, a Coinfra submeteu ao Plenário proposta de estratégia, no âmbito do TC Processo 037.139/2021-5, que foi aprovada pelo Acórdão-TCU-Plenário 716/2022.
4.	Em breve resumo, a nova estratégia propõe que sejam levados ao Fiscobras três produtos principais: (i) a lista de obras, projetos e investimentos com indícios de irregularidades, em atendimento à LDO; (ii) relatório sintético, por setor, acerca da seleção e priorização de projetos de investimentos com recursos federais; e (iii) relatório sintético, por setor, sobre o controle dos investimentos em andamento e paralisados.
5.	A lista de obras, projetos e investimentos com indícios de irregularidades destina-se a atender às disposições do art. 142 da Lei 14.194/2021 (Lei de Diretrizes Orçamentárias - LDO 2022) , quanto ao encaminhamento ao Congresso Nacional da relação atualizada de contratos, convênios, etapas, parcelas ou subtrechos relativos aos subtítulos nos quais forem identificados indícios de irregularidades graves, identificados em auditorias de obras públicas. Trata-se das fiscalizações de conformidade em obras selecionadas a partir dos critérios estabelecidos na LDO, a fim de dar subsídios ao Congresso Nacional para fiscalizar a execução orçamentária de obras públicas financiadas ou autorizadas pela Lei de Orçamento Anual.
6.	O Relatório Sintético - Priorização e Seleção de Projetos será elaborado, para cada setor sob jurisdição das Unidades Técnicas vinculadas à Coinfra, mediante a resposta às seguintes perguntas:
a) Existe uma carteira de projetos prioritários e priorizados entre si?
b) Esses projetos foram ou são priorizados com base em análises de custo-benefício (ACB) e confrontados com outras opções viáveis de intervenção?
c) A carteira de projetos prioritários consta do Cadastro Integrado de Projetos de Investimento (CIPI) ?
d) A carteira de projetos prioritários é disponibilizada para os parlamentares avaliarem a destinação de emendas com base em critérios de prioridade e maturidade dos projetos?
7.	O Relatório Sintético - Panorama das obras financiadas pelo Orçamento Geral da União (OGU) , por sua vez, será elaborado, para cada setor sob jurisdição das Unidades Técnicas vinculadas à Coinfra, mediante a resposta às seguintes perguntas:
a)	As principais obras em andamento e autorizadas, cujo financiamento advém do OGU, estão cadastradas no CIPI?
b)	As obras financiadas pelo OGU que se encontram paralisadas constam do Painel Obras + Brasil?
c)	Os dados sobre essas obras estão completos, as causas das paralisações estão devidamente preenchidas e as informações são fidedignas?
8.	Para a elaboração desses dois produtos, cada Unidade Técnica indicou quais trabalhos realizará para responder às mencionadas questões, e o objetivo é trazer informações gerenciais sobre os projetos de investimento que são ou que têm o potencial de ser financiados por recursos públicos - abarcando desde a construção de portifólios de projetos prioritários, até o controle da execução dos investimentos em andamento e paralisados.
9.	Caberá à Coinfra, nos termos da estratégia aprovada, reunir os resultados apresentados pelas Unidades Técnicas (UT) e elaborar o relatório consolidado, submetendo-o à apreciação do Ministro Relator do Fiscobras.
10. A estratégia proposta permite a inclusão de outros trabalhos não incluídos nos três produtos citados anteriormente, desde que ligados à área de infraestrutura e a investimentos e projetos financiados ou passíveis de serem financiados por recursos do Orçamento Geral da União (OGU) .
11. Para o Fiscobras 2022, o Acórdão-TCU-Plenário 716/2022 autorizou a inclusão dos resultados do acompanhamento contínuo de editais do MDR e da Codevasf, como trabalho não constante dos três produtos principais.
Justificativa
12. Cumpre observar que os últimos Fiscobras tiveram seus relatórios consolidados conduzidos por meio de processos administrativos. Entende-se, contudo, que o instrumento do Acompanhamento, do tipo Acom, será mais apropriado para esta finalidade, conforme se explicará a seguir.
13. A primeira razão é porque o Acompanhamento permitirá ao Ministro Relator, com auxílio da Coinfra, requisitar informações transversais sobre planos e projetos prioritários, detalhamento orçamentário, estratégia e visão de longo prazo para os investimos públicos etc., especialmente aos órgãos pertencentes ao Centro de Governo, as quais raramente podem ser obtidas pelas UT, que possuem foco restrito ao setor que fiscalizam.
14. Consoante apresentado na justificativa da nova estratégia que culminou com a aprovação do Acórdão-TCU-Plenário 716/2022, o modelo proposto quer possibilitar que o Fiscobras traga análises e conclusões que vão além daquelas trazidas por cada trabalho individual executado pelas Seinfras, a partir de uma visão mais ampla e sistêmica.
15. Esse objetivo, no entanto, só será alcançado se houver a possibilidade de obter, no âmbito do processo consolidador, informações sobre obras e a gestão orçamentária como um tudo, e não restritas a cada setor especificamente.
16. A segunda razão para propor-se um Acompanhamento consiste em acomodar, dentro das normas e boas práticas internas deste Tribunal, a possibilidade de emitir recomendações e determinações aos órgãos do Centro de Governo, também no processo consolidador, o que vinha sendo feito em sede de processos administrativos.
17. Esse motivo, inclusive, levou à escolha do Acompanhamento em detrimento do Levantamento, em virtude da vedação constante do art. 13 da Resolução TCU 315/2020 de que sejam emitidas recomendações em processos do tipo levantamento.
18. Parte do benefício esperado do novo modelo do Fiscobras reside em permitir que, a partir de uma visão ampla, que reúna tanto os resultados dos trabalhos apresentados pelas UT, quanto as informações gerais levantadas pelo próprio processo de consolidação, sejam emitidos encaminhamentos que enderecem questões transversais aos vários segmentos de infraestrutura, o que pode ser alcançado mediante um Acompanhamento.
19. Ademais, transformar o processo consolidador do Fiscobras em um Acompanhamento colabora com o espírito de que o Fiscobras deve continuar evoluindo para se tornar algo contínuo e cinético, e não mais uma foto estática da situação dos investimentos públicos em um único momento no tempo.
20. Essa evolução dependerá ainda do desenvolvimento de indicadores e da forma como os resultados do Fiscobras são apresentados. Em que pese a criação de indicadores depender de estudos e testes mais aprofundados, os quais já podem ser iniciados no novo modelo de Fiscobras, vislumbra-se a divulgação dos resultados por meio de relatos integrados e painéis digitais simplificados, buscando sintetizar a informação e evidenciar os fatos mais relevantes.
21. Esses relatos integrados e painéis digitais serão construídos por meio da priorização do que se quer apresentar e da aglutinação das informações em agrupamentos maiores e mais genéricos. A informação detalhada continuará disponível para consulta mediante acesso aos trabalhos que lhe deram origem, mas a consolidação do Fiscobras focará os pontos considerados mais relevantes. Essa é a estratégia pensada para a implementação do novo modelo do Fiscobras, já tendo início em 2022.
22. A definição das informações a serem apresentadas no consolidado e da forma em que tal apresentação ocorrerá será feita em conjunto com o gabinete do relator, de modo a colher sua visão, sugestões e perspectiva.
Cronograma 
23. O Acompanhamento ora proposto pretende abarcar toda a estratégia e sistemática governamental atrelada à concepção e realização de investimentos públicos na área de infraestrutura.
24. Em função disso, os passos iniciais da Coinfra em sua condução serão identificar as principais informações necessárias para complementar os resultados dos trabalhos setoriais desenvolvidos pelas Seinfras, de forma a agregar valor às suas conclusões, considerando a entrega dos produtos indicados no tópico anterior.
25. Após a identificação dessas informações chaves, a Coinfra poderá diligenciar e até solicitar agendas com entes governamentais centrais para colher os dados desejados.
26. De posse dessas informações e dos resultados dos trabalhos das UT, caberá à Coinfra definir a necessidade ou não de obter informações complementares para a produção do relatório consolidado e do painel digital com informações a serem disponibilizados ao Congresso e à sociedade.
27. Espera-se que o próprio formato desse relatório seja delineado a partir da obtenção das informações retro citadas, o que auxiliará na maneira como as conclusões serão apresentadas, por meio de painéis e em formato de relato integrado.
28. Conforme explicado anteriormente, o processo de definição das informações a serem apresentadas no relatório consolidado e da forma dessa apresentação será discutido com o gabinete do ministro relator, para colher suas sugestões.
29. O Acompanhamento terá o cronograma típico dos Fiscobras, com previsão de encerramento para meados de outubro de 2022.
30. Como se trata de Acompanhamento do tipo Acom, não se faz necessária a emissão de Portaria de Fiscalização. Caso a Coinfra entenda necessária a realização de ação fiscalizatória em algum órgão ou entidade, em razão de insuficiência das respostas às diligências, proporá ao relator a autorização de inspeção, com prazos e escopo bem definidos, nos termos do Manual de Acompanhamento do TCU (p. 29) .
31. Segue, com base no exposto, o detalhamento do cronograma e dos procedimentos previstos
1)	Levantamento das informações gerenciais iniciais a serem solicitadas aos órgãos governamentais centrais e submissão dessas informações ao Gabinete (31/5/2022) ;
2)	Envio dos ofícios com as respectivas requisições (3/6/2022) ;
3)	Definição preliminar do formato do relatório consolidado e de possíveis painel digitais, e submissão desse formato ao Gabinete para discussão (29/7/2022) ;
4)	Recebimento dos resultados dos trabalhos das unidades relacionados aos relatórios sintéticos de panorama de obras e de priorização e seleção de projetos (até 17/8/2022) ;" 
5)	Submissão de prévia dos resultados disponíveis e do formato do relatório consolidado ao Gabinete (até 30/9/2022) ;
6)	Recebimento dos resultados de todos os demais trabalhos constantes do Fiscobras (até 30/9/2022) ;
7)	Submissão ao Relator de Proposta Final do Relatório Consolidado (7/10/2022) ."
3.	Na instrução de peça 1 são apresentados os critérios de risco, materialidade e relevância associados à proposta de consolidação:
"Risco: 
Os processos de Fiscobras pretéritos realizados por este Tribunal, cujo enfoque consistia nas auditorias tradicionais de obras, tiveram importância inquestionável na identificação de irregularidades e oportunidades de melhoria quanto à aplicação de recursos públicos em investimentos de infraestrutura. No entanto, as mudanças no processo e na capacidade de financiamento desses investimentos pelo Poder Público demandam uma modernização na forma de atuar do Controle Externo. Essa modernização terá início mediante a aplicação da estratégia aprovada pelo Acórdão-TCU-Plenário 716/2022, que tenciona tornar o Fiscobras um produto mais dinâmico, que alie as avaliações de conformidade de obras à atuação em pontos mais gerais e estratégicos da infraestrutura custada por recursos públicos, especialmente quanto a priorização e seleção dos projetos a serem financiados por tais recursos, e ao controle exercido pelo governo sobre os investimentos já iniciados, em andamento ou atrasados. Nesse espeque, vislumbra-se que a consolidação do Fiscobras por meio de processos administrativos, consoante feito anteriormente, não municiará o Relator das ferramentas necessárias à plena implementação da nova estratégia, a qual quer utilizar dos resultados dos trabalhos individuais, alinhada a uma visão transversal de todo o setor de infraestrutura, para emitir conclusões que excedam àquelas trazidas pelos trabalhos individuais, e abranjam temas e oportunidades de melhoria aplicáveis simultaneamente a todos os segmentos de infraestrutura e também aos órgãos de Centro de Governo.
Materialidade: 
Os trabalhos individuais das Unidades que compõem o Fiscobras fiscalizarão ações cujas dotações orçamentárias somam R$ 36.169.843.715,00. A materialidade do presente trabalho, contudo, excede esse valor, porque os resultados sistêmicos que se pretende obter por meio da aplicação do novo modelo do Fiscobras podem atingir toda a estratégia de investimento público do Governo Federal.	 
Relevância: 
O Estado ainda investe bilhões de reais anualmente em infraestrutura no Brasil, sendo, portanto, inegável sua relevância no provimento de ativos à sociedade. Em razão disso, é imprescindível que esse investimento seja pautado por critérios claros e objetivos, que busquem efetivamente a melhoria nas condições de vida dos cidadãos, o aumento da competitividade do Brasil no cenário internacional e a redução das desigualdades sociais, a preços econômicos e seguindo os ditames legais. A nova estratégia do Fiscobras quer contribuir para que o Governo defina tais critérios, além de avaliar a regularidade da aplicação dos recursos públicos nos investimentos estatais."
4.	Por fim, a Coinfra emitiu parecer favorável à proposta e submeteu os autos ao Relator, nos seguintes termos (peça 4) :
"2. Considerando que a proposta se encontra em conformidade com as orientações contidas na Resolução-TCU 308/2019, c/c a Portaria-Segecex 14/2014, de 29/10/2014; e considerando sua relevância, materialidade e benefício potencial, o parecer da Coinfra é favorável à realização da fiscalização em tela, encaminho os presentes autos ao gabinete do Relator Aroldo Cedraz, para que, nos termos do § 4º do art. 17 da Resolução - TCU 308/2019, delibere sobre a realização da fiscalização proposta."
É o Relatório.

Não atuou.

FISCOBRAS 2022. PROPOSTA DE CONSOLIDAÇÃO. ACOMPANHAMENTO. ESTRATÉGIA APROVADA PELO ACÓRDÃO 716/2022-TCU-PLENÁRIO. AUTORIZAÇÃO. RETORNO À UNIDADE ESPECIALIZADA.

ADMINISTRATIVO (ADM)

Trago à apreciação do Plenário proposta de fiscalização, na modalidade Acompanhamento, para consolidação dos resultados do Fiscobras 2022, com três produtos principais: Lista de Obras com Indícios de Irregularidades Graves; Relatório Sintético do Panorama de Obras financiadas pelo Orçamento Geral da União; e Relatório Sintético de Priorização e Seleção de Projetos.
2.	A unidade técnica apresentou todas as informações necessárias, esclarecendo que a nova estratégia foi aprovada pelo Acórdão 716/2022-TCU-Plenário. 
3.	Os principais produtos visam a atender não somente as disposições do art. 142 da Lei 14.194/2021 (Lei de Diretrizes Orçamentárias - LDO 2022) , mas também o encaminhamento ao Congresso Nacional da relação atualizada de contratos, convênios, etapas, parcelas ou subtrechos relativos aos subtítulos nos quais forem identificados indícios de irregularidades graves, identificados em auditorias de obras públicas. Englobam relatórios que visam ampliar a visão do TCU acerca da priorização e seleção de projetos e de informações sobre as obras financiadas com recursos do Orçamento Geral da União (OGU) nos diversos setores de infraestrutura, trazendo informações gerenciais sobre os projetos de investimento que são ou que têm o potencial de serem financiados por recursos públicos - abarcando desde a construção de portifólios de projetos prioritários até o controle da execução dos investimentos em andamento e paralisados.
4.	A modalidade de Acompanhamento se justifica, como aduziu a Coordenação-Geral de Controle Externo de Infraestrutura (Coinfra) , em razão de:
4.1.	permitir ao Relator requisitar informações transversais sobre planos e projetos prioritários, detalhamento orçamentário, estratégia e visão de longo prazo para os investimos públicos etc., especialmente aos órgãos pertencentes ao Centro de Governo;
4.2.	acomodar, dentro das normas e boas práticas internas deste Tribunal, a possibilidade de emitir recomendações e determinações aos órgãos do Centro de Governo, também no processo consolidador, o que vinha sendo feito em sede de processos administrativos;
4.3. 	colaborar com o espírito de que o Fiscobras deve continuar evoluindo para se tornar algo contínuo e cinético, e não mais uma foto estática da situação dos investimentos públicos em um único momento no tempo.
5.	Dessa forma, essa estratégia de consolidação destina-se a permitir que o Fiscobras traga análises e conclusões que vão além daquelas trazidas por cada trabalho individual executado pelas Secretarias de Fiscalização de Infraestrutura (Seinfras) , a partir de uma visão mais ampla e sistêmica. Para isso, vislumbra-se a divulgação dos resultados por meio de relatos integrados e painéis digitais, buscando sintetizar a informação e evidenciar os fatos mais relevantes.
6.	A estratégia proposta vai ao encontro das iniciativas de transformação digital que precisamos promover internamente e induzir no governo brasileiro, na medida em que, de alguma forma, vai tratar e analisar dados acerca das obras públicas no país. E mais importante, não como um fim em si mesmo, mas com o objetivo de apresentar um produto relevante para todo o público-alvo desse trabalho, inclusive para o próprio Tribunal de Contas da União.
7.	Por óbvio, ainda não é possível avaliar os resultados da estratégia proposta, que acredito ser promissora. De todo modo, gostaria de louvar a iniciativa da Coinfra e das Unidades Técnicas envolvidas, pois não há evolução sem inovação.
8.	Portanto, considerando-se a conformidade com as orientações contidas na Resolução-TCU 308/2019, c/c a Portaria-Segecex 14/2014, de 29/10/2014 e o parecer favorável da Coinfra, entendo que a proposta de fiscalização, na modalidade Acompanhamento, encontra-se em condições de ser autorizada por este Colegiado.
9.	Por fim, após o envio da presente Proposta de Fiscalização ao meu Gabinete, a Coinfra entrou em contato ponderando que a constituição de processos apartados ao Acompanhamento ora pretendido, sendo um para cada Seinfra que irá subsidiar a realização do Fiscobras em questão, trará melhor organização e eficiência processual, motivo pelo qual autorizo desde já a constituição dos mencionados processos, os quais deverão ser apensados em definitivo ao principal por ocasião da consolidação dos resultados no âmbito daquela Coordenação-Geral.
	Face ao exposto, VOTO porque este Tribunal adote a deliberação que ora submeto à consideração deste Colegiado.
TCU, Sala das Sessões, em 13 de julho de 2022.
AROLDO CEDRAZ 
Relator